【裁判字號】    96,訴,3350
【裁判日期】    980227
【裁判案由】    塗銷所有權移轉登記等
【裁判全文】
臺灣臺中地方法院民事判決              96年度訴字第3350號
原      告  乙○○
訴訟代理人  鐘登科律師
訴訟代理人  鄭志誠律師
被      告  甲○○
被      告  丙○○○
訴訟代理人  許博堯律師
複代理人    陳宏盈律師
上列當事人間請求塗銷所有權移轉登記等事件，本院於民國98年
2月11日言詞辯論終結，判決如下：
    主      文
被告甲○○、被告丙○○○間於民國95年5月16日就坐落台中縣
豐原市○○段474地號土地及其上同地段530建號即門牌號碼台中
縣豐原市○○路215巷68號建物所為權利價值新臺幣肆佰萬元之
抵押權設定行為應予撤銷。
被告丙○○○應將上開土地及建物經台中縣豐原地政事務所以豐
登字第091150號收件，於民國95年5月16日所為權利價值新臺幣
肆佰萬元抵押權設定登記予以塗銷。
原告其餘之訴駁回。
訴訟費用被告連帶負擔百分之六十五，餘由原告負擔。
    事實及理由
壹、程序事項：
    被告甲○○經合法通知，未於言詞辯論期日到場，核無民事
    訴訟法第386條各款所列情形，爰依原告之聲請，由其一造
    辯論而為判決。
貳、兩造爭執要旨：
  一原告主張：
    (一)先位之訴部分：
    1.被告甲○○（以下僅稱甲○○）係設於台中縣豐原市○○
      里○○路215巷68號1樓佳宙興業有限公司（以下簡稱佳宙
      公司）之負責人，於民國95年3月6月，以其所有台中縣豐
      原市○○段474地號土地及其上同地段530建號即門牌號碼
      台中縣豐原市○○路215巷68號建物（以下稱系爭不動產
      ）設定第二順位抵押權，及以佳宙公司股東王桂彰所提供
      台中縣后里鄉○○段116地號土地設定第一順位抵押權，
      向原告乙○○（以下僅稱原告）借款新臺幣（下同）250
      萬元。詎甲○○於借得款項後，為脫免上開抵押擔保責任
      ，竟向原告謊稱欲向銀行辦理1,000萬元信用貸款，因銀
      行要求名下不動產不得有民間借款而影響債務人信用，故
      擬先塗銷其前開不動產上設定予原告之抵押權登記，俟銀
      行聯徵後，再回復登記等語，使原告陷於錯誤，而於95年
      3月29日同意將甲○○名下系爭不動產之第二順位抵押權
      予以塗銷。為此，原告前已向臺灣臺中地方法院檢察署提
      出甲○○涉犯詐欺罪之告訴，並經該署以96年度偵續字第
      221號案件起訴甲○○在案。
    2.甲○○以詐術使原告陷於錯誤而將系爭不動產之第二順位
      抵押權塗銷後，竟另行起意，與被告丙○○○（以下僅稱
      丙○○○）共謀，明知甲○○並未對丙○○○負有債務，
      為求避免或阻止甲○○之債權人對系爭不動產追償之目的
      ，乃於甲○○在95年5月15日跳票且避不見而捲款潛逃後
      ，立即於95年5月16日將系爭不動產虛偽設定高達400萬元
      之第二順位抵押權予丙○○○。嗣為進一步達成脫產目的
      ，並於95年5月30日虛構買賣事由而將系爭不動產移轉登
      記予丙○○○。
    3.甲○○與丙○○○間上開抵押權設定登記、不動產買賣及
      不動產所有權移轉登記等行為均屬通謀虛偽意思表示，應
      為無效，事證如下：
      (1)甲○○固然於臺灣臺中地方法院檢察署96年度偵續字第
        221號案件96年7月12日偵訊時供稱：「是，我向女（丙○○○）借錢，陸續包括利息約有400萬元以上，我從
        92年開始就陸續跟她借錢，我借錢是供我私人以及佳宙
        公司週轉用，後來登記給丙○○○部分因為當時或公司
        能從銀行借貸下來，我就能把錢還她，但要借錢設定要
        先塗銷掉，但後來因為借的錢不夠還公司的票據，所以
        沒有還她錢，丙○○○叫我把錢還她，但我真的無力償
        還，她一直催我，一直都沒有還她，最後剛好承辦的日
        盛銀行、中國信託、陽信銀行等5、6個銀行，我認為借
        她的錢可以還給乙○○，因為銀行送審時只有一家核准
        ，耽誤到公司票期，所以周轉不靈，因為那時我認為乙○○是民間地下錢莊，我跟他借貸的利息很貴，我借的
        錢要先還他，但丙○○○借我的利息較便宜。」「（95
        年5月16日）設定抵押之前，大約95年3月份又借20萬元
        」「（跟丙○○○借錢）比銀行利息高一點，約5%，一
        月100萬元約5000元利息，但我利息都沒付。」「（你
        還過他幾次錢）2次，有開支票給他，一次是開兩張共
        70萬元的支票，另一次也是開50萬或100萬的支票。」
        等語。然而上開供詞對照被告丙○○○於同日證稱：「
        （你借錢給甲○○都是如何給他？）匯款到甲○○公司
        帳戶或是領現金給他。」「（利息如何計算？）銀行利
        ，但最後都沒算了。」「（甲○○有無還過你錢？）有
        ，他有還過我幾次我忘了，沒有幾次，開支票給我，但
        最後都沒有兌現。」等語，互核並不相符。另丙○○○
        於96年6月5日同案偵訊時，係稱：「（本案房屋有無設
        定抵押及過戶給你？）有，現在尚未進去住，甲○○沒
        有住那裡，當時因為甲○○4、5年前跟我借錢，陸續共
        借100多萬跟70幾萬，沒有拿字據，有銀行匯款單，他
        共欠我多少錢我忘了，因為之前有陸續還錢，最後他說
        不然就算400萬元就好了，所以就設定抵押，後來我跟
        他要錢，他沒有錢還我就過戶給我。」「（有無會帳？
        ）沒有，我相信他。」「（是何時開始用房屋設定抵押
        給你？）忘了，之前就有設定過，但後來他說要跟銀行
        借錢，他叫我先還他，塗銷設定讓他拿去跟銀行借錢還
        我，但他沒有還我，我就叫他再重新設定給我。」「我
        可以帶匯款單來，匯款單有多少錢我不知道，大約10 0
        多萬元，其他都是現金交付給他，是我從合作金庫豐原
        分行我的帳戶領出來給他的，我是4、5年前借他錢的。
        」等語。
      (2)經查，丙○○○與甲○○雖異口同聲供稱其二人間確有
        債權債務關係，但對於彼此欠款數額究竟為何，二人卻
        無法提出確切證據，亦無法為適當之說明。尤其二人果
        若真有金錢往來，豈有於借款時沒有書立借據，亦無開
        立票據，且於金錢往來之數年期間，渠等從未經過任何
        會算，以致雙方對於債權債務數額多寡均搞不清楚，顯
        然有悖於常情。其中甲○○說：「陸續包括利息約有40
        0萬元以上」，丙○○○則說：「陸續共借100多萬跟70
        幾萬，沒有拿字據，有銀行匯款單，他共欠我多少錢我
        忘了，因為之前有陸續還錢，最後他說不然就算400萬
        元就好了」，其二人對於欠款數額之說詞顯然大不相同
        。
      (3)對於甲○○是否曾經還款乙節，甲○○說：「（還過）
        2次，有開支票給他，一次是開兩張共70萬元的支票，
        另一次也是開50萬或100萬的支票。」（其意為以支票
        還款，且支票有兌現）；丙○○○則說：「有，他有還
        過我幾次我忘了，沒有幾次，開支票給我，但最後都沒
        有兌現。」（其意為雖有開支票還我，但支票沒有兌現
        ），其二人對於是否曾經還款部分之陳述亦不相同。又
        丙○○○曾稱：「陸續共借100多萬跟70幾萬，沒有拿
        字據，有銀行匯款單，他共欠我多少錢我忘了，因為之
        前有陸續還錢，最後他說不然就算400萬元就好了」等
        語。依丙○○○所述，僅共借100多萬跟70多萬，而甲○○上開所稱曾還款2次，一次還款70萬，另一次還款
        50萬或100萬，則借款金額經還款後顯然幾已清償，而
        尚欠無幾。詎料渠等竟仍設定金額高達400萬元之抵押
        權，顯屬通謀虛偽意思表示，至為灼然。
      (4)至於二人間對於利息之計算方式以及是否有給付利息部
        分，甲○○說：「比銀行利息高一點，約5%，一月100
        萬元約5000元利息，但我利息都沒付。」（其意為利息
        比銀行高，且沒付過利息）；丙○○○則說：「銀行利
        ，但最後都沒算了。」（按銀行利計算，原本有付，但
        最後都沒算了）。因此，被告二人對於利息如何計算及
        是否付過利息等語，所稱亦不相符。況依丙○○○上開
        所稱，既已無計算利息，則借款金額何以會高達400萬
        元？益徵二人所稱顯然矛盾，應非屬實。
      (5)依系爭不動產之價值而言，在扣除第一順位抵押債權後
        ，所餘市值不過一百多萬元，絕無400萬元之價值，且
        若丙○○○真是要保障其債權，則其取得系爭不動產第
        二順位抵押權後即可優先於其他債權人受償，根本沒有
        再將系爭不動產過戶到丙○○○名下之必要。核其所為
        ，顯然是原本計畫設定高額第二順位抵押權，讓甲○○
        之債權人在認為沒有拍賣實益之情況下，不對系爭不動
        產求償，嗣則惟恐系爭不動產在甲○○名下，仍有被拍
        賣之風險，於是釜底抽薪逕將之過戶到丙○○○名下，
        如此其他債權人即不能聲請查封拍賣該不動產，最終即
        達到脫產之目的。
      (6)抑有進者，甲○○將系爭不動產設定第二順位抵押權之
        時點，洽為其開始跳票之翌日，且旋即避不見面，並迅
        即將系爭不動產之所有權移轉予丙○○○，不僅時間過
        於巧合，且顯然與一般負債之人將其財產提出予多數債
        權人分配以為清償之常情相違。益可證明被告二人就系
        爭不動產之抵押權設定以及所有權移轉登記，均係基於
        通諜虛偽意思表示，而屬無效之法律行為。
    4.綜上所述，被告二人明知甲○○並未負欠丙○○○400萬
      元，竟串謀先將系爭不動產設定債權額高達400萬元之第
      二順位抵押權予丙○○○，嗣虛構買賣事由而將所有權移
      轉登記予丙○○○。故二人所為，顯係基於通謀虛偽之意
      思表示，依民法第87條第1項前段、第113條規定，被告二
      人間之抵押權設定登記、買賣契約及所有權移轉登記等行
      為，均屬無效，該抵押權設定登記及所有權移轉登記應予
      塗銷。
    (二)備位之訴部分：
    1.按「債務人所為之無償行為，有害及債權者，債權人得聲
      請法院撤銷之。債務人所為之有償行為，於行為時明知有
      損害於債權人之權利者，以受益人於受益時亦知其情事者
      為限，債權人得聲請法院撤銷之。」民法第244條第1、2
      項定有明文。次按「債務人以其所之不動產設定抵押權，
      同時向他人借貸款項，其設定抵押權之行為，固屬有償行
      為，若先有債權之存在而於事後為之設定抵押權者，如無
      對價關係，即屬無償行為。倘有害及債權，則債權人自得
      依民法第244條第1項之規定以撤銷之。」「對於現有債務
      ，再設定抵押權以供擔保者，其債務人設定抵押權之行為
      ，既已不復有所得，即無對價關係，自屬無償行為，如有
      害及債權者，債權人得依民法第244條第1項之規定，聲請
      法院撤銷之。」最高法院51年台上字第3528號判例、54年
      台上字第835號判決要旨參照。
    2.縱認甲○○與丙○○○間於95年5月16日將系爭不動產設
      定高達400萬元之第二順位抵押權行為並非無效，惟查：
      被告二人間上開抵押權設定登記，係為擔保丙○○○對甲○○於4、5年前即已存在之債權，而非另有借款，顯見該
      抵押權設定行為，應屬無償行為。而甲○○除系爭不動產
      外，尚無何資產足以清償其所有債務（否則其何須迅速移
      轉財產，並於跳票後逃匿無蹤），故被告二人間之該抵押
      權設定行為，顯致原告受有損害。爰依前揭民法規定及最
      高法院判例與判決要旨，請求撤銷該抵押權設定登記行為
      。
    3.另按「債務人所有之財產除對於特定債權人設有擔保物權
      外，應為一切債務之總擔保，故債務人明知其財產不足清
      償一切債務，而竟將財產出賣於人，及受益人於受益時亦
      知其情事者，債權人即得依民法第244條第2項之規定，聲
      請法院撤銷。此項撤銷權之效力，不特及於債權行為，即
      物權行為亦無例外。」最高法院48年台上字第1750號判例
      揭示甚明。而依前開甲○○與丙○○○於偵查中之供述，
      渠等間之借貸關係已約4、5年；又依丙○○○於上開偵查
      案件96年6月5日偵訊供稱：「（從何時開始用房屋設定抵
      押給你這件事？）忘了，之前就有設定過，但後來他說要
      跟銀行借錢，他叫我先還他，塗銷設定讓他拿去跟銀行借
      錢還我，…。」等語，顯見丙○○○知悉甲○○至少曾向
      其他銀行借款，故丙○○○應可推知除其之外，甲○○應
      尚有其他債權人存在。而依前揭最高法院判例所示，債務
      人所有之財產除對於特定債權人設有擔保物權外，應為一
      切債務之總擔保，故渠等以系爭不動產之移轉登記作為甲○○部分債務之抵償，將致甲○○之其他債權人（包含原
      告）無法受償，而損及其他債權人之債權。丙○○○既可
      推知甲○○有其他債權人存在，其嗣後受有系爭不動產之
      移轉登記以作為抵償，當亦可知將致其他債權人造成損害
      。準此，爰依前揭民法規定，請求撤銷被告二人間之買賣
      行為，並請求塗銷系爭不動產之所有權移轉登記。
    (三)對被告抗辯之陳述：
    1.丙○○○主張與甲○○於95年5月16日就系爭不動產完成
      抵押權設定登記，以擔保其債權。其後甲○○因無力清償
      貸款利息，而於95年5月30日將系爭不動產移轉登記予丙○○○用以抵償債務，並由丙○○○代為清償積欠之4,11
      8,972元之借款債務（後改稱實際代價應為4,138,865元）
      云云。惟丙○○○與甲○○對彼此間欠款數額究竟為何，
      無法為適當之說明，尤其二人有金錢往來之數年間，竟未
      曾書立借據或開立票據，亦無經過任何會算，以致於渠等
      對於債權債務數額之多寡均搞不清楚，實與常情不符；且
      就甲○○是否已還款乙事，二者之說法亦有矛盾；就利息
      之計算方式、是否有給付利息等，所稱亦不相符。
    2.據丙○○○之主張，甲○○用系爭不動產抵償積欠之400
      萬元左右債權，惟丙○○○必須負擔其積欠銀行之貸款金
      額共計4,138,965元，是以丙○○○總共是以8,138,865元
      之代價取得系爭不動產之所有權。然丙○○○既然已於95
      年5月16日對系爭不動產取得400萬元之抵押權，對其債權
      已有保障，又何必在短短半個月之內再支出4,138,865元
      以取得系爭不動產之所有權，故丙○○○之行為，實有悖
      於常情。況系爭不動產之市價大約值500萬元左右，絕對
      未達8,138,865元之價值，丙○○○以高於市價甚多之代
      價取得系爭不動產，其動機顯不單純。
    3.甲○○是於95年5月30日即將系爭不動產移轉所有權予丙○○○，然甲○○所積欠臺中商業銀行380萬元之抵押債
      務，卻於95年8月10日方獲得清償，則甲○○移轉系爭不
      動產所有權與貸款債權之清償時隔三個月之久，二者間顯
      未有任何對價關係。況從未見甲○○及丙○○○提出先前
      就「以系爭房地抵銷債務，及丙○○○必須承擔貸款債務
      」乙事所作成之任何書面合意證明。被告二人對金額高達
      8,138,865元之債權債務關係，顯僅以口頭達成合意，即
      進行系爭不動產之所有權移轉及貸款之清償等等，均與常
      情不符。
    4.而在丙○○○對甲○○所有400萬元之債權無從證實之情
      況下，甲○○用系爭不動產抵償之行為，即非屬減少其消
      極財產。況丙○○○再以4,138,865元之代價替甲○○清
      償積欠銀行之貸款，總計以8,138,865元之高價取得市價
      僅500萬餘元之系爭不動產，更顯荒唐。故丙○○○對甲○○是否有400萬元債權可供抵銷，根本無從證實，且丙○○○為甲○○所代償之4,138,865元，究竟與系爭不動
      產有無關聯，亦有疑義。
    5.原告前因懷疑丙○○○設於豐原信用合作社市前分社之帳
      戶（帳號：0000-00-0000000，以下稱系爭帳戶）內多筆
      匯入之款項，似為甲○○或其擔任負責人之佳宙公司存匯
      款項之紀錄，為確認丙○○○與甲○○間之債權債務關係
      ，特聲請調查丙○○○系爭帳戶內多比可疑之匯款交易紀
      錄，以清查相關資金流向及連動帳戶名稱等資料。而兆豐
      商銀97年11月4日（97）兆銀豐原字第0167號函說明丙○○○系爭帳戶內之票據自動入帳明細中，由「中銀豐原」
      帳號為00000000之帳戶，確為甲○○所開立之佳宙公司之
      帳戶，足證原告先前主張丙○○○之系爭帳戶內有多筆甲○○擔任負責人之佳宙公司存匯款項之紀錄，確屬事實。
      準此，丙○○○雖主張被告二人間尚有4,138,865元之債
      權債務關係云云，然扣除甲○○以佳宙公司帳戶開立票據
      清償之金額，共計2,648,250元（500,000+400,000+200,0
      00+300,000+504,500+708,050+35,700=2,648,250）後，
      僅餘149萬餘元，且丙○○○之系爭帳戶內，是否另有甲○○之還款紀錄，亦猶未可知。
    (四)為此，提起本件訴訟，先位聲明：1.確認甲○○與丙○○○間就系爭不動產所為之抵押權設定登記行為、買賣行為
      及所有權移轉登記行為均無效；2.甲○○與丙○○○間就
      前項土地及建物於95年5月16日所辦理之抵押權設定登記
      及於同年月30日以買賣為登記原因所辦理之所有權移轉登
      記，均應予塗銷；3.訴訟費用由被告負擔。備位聲明：
      1.甲○○與丙○○○間就系爭不動產所為之抵押權設定登
      記行為、買賣行為及所有權移轉登記行為，均應予撤銷；
      2.甲○○與丙○○○間就前項土地及建物於95年5月16日
      所辦理之抵押權設定登記及於同年月30日以買賣為登記原
      因所辦理之所有權移轉登記，均應予撤銷；3.訴訟費用由
      被告負擔。
  二被告丙○○○抗辯：
    (一)丙○○○與甲○○（原名吳仁成）原為鄰居關係（丙○○○住豐原市○○路215巷174號，甲○○住同巷68號），二
      人關係友好，甲○○於93年10月間向丙○○○表示其急需
      資金周轉，欲向丙○○○借貸金錢，丙○○○乃自92年6
      月23日起至95年3日止，以匯款及現金之方式貸與甲○○
      金錢。經查：
    1.匯款方式：
      (1)92年6月23日：丙○○○自豐原信用合作社（日後改為
        三信商業銀行）市前分社0000-00-000000活儲帳戶提領
        現金50萬元，交由甲○○於同日匯往佳宙公司設於中國
        商業銀行豐原分行000-00-00000-0帳戶內。
      (2)92年10月15日：丙○○○自豐原信用合作社市前分社00
        0-00-000000活儲帳戶提領現金50萬元，交由甲○○於
        同日匯往佳宙公司設於中國商業銀行豐原分行00000000
        00-0帳戶內。
      (3)92年12月12日：丙○○○自豐原信用合作社市前分社00
        00-00-000000活儲帳戶提領現金100萬元，交由甲○○
        於同日匯往佳宙公司設於中國商業銀行豐原分000-00-0
        0000-0帳戶內。
      (4)93年1月14日：丙○○○自豐原信用合作社市前分社000
        0-00-000000活儲帳戶提領現金100萬元，交由甲○○於
        同日匯往佳宙公司設於中國商業銀行豐原分行000-00-0
        0000-0帳戶內。
      (5)93年12月9日：丙○○○自豐原信用合作社市前分社000
        0-00-000000活儲帳戶提領現金120萬元，交由甲○○於
        同日匯往佳宙公司設於中國商業銀行豐原分行000-00-0
        0000-0帳戶內。
      (6)94年1月10日：丙○○○自豐原信用合作社市前分社000
        0-00-000000活儲帳戶提領現金50萬元，交由甲○○於
        同日匯往佳宙公司設於中國商業銀行豐原分行000-00-0
        0000-0帳戶內。
      (7)94年3月7日：丙○○○自豐原信用合作社市前分社0000
        -00-000000活儲帳戶提領現金70萬元，交由甲○○於同
        日匯往佳宙公司設於中國商業銀行豐原分行0000000000
        -0帳戶內。
      (8)94年4月15日：丙○○○自豐原信用合作社市前分社000
        0-00-000000活儲帳戶提領現金70萬元，交由甲○○於
        同日匯往佳宙公司設於中國商業銀行豐原分行00000000
        00-0帳戶內。
      (9)95年3月27日：丙○○○自三信商業銀行市前分行00000
        00000活儲帳戶提領現金20萬元，交由甲○○於同日匯
        往佳宙公司設於中國商業銀行豐原分行0000000000-0帳
        戶內。
    2.丙○○○匯款之金額雖為630萬元，然因期間甲○○有部
      分清償，故甲○○積欠丙○○○之本金債務僅400萬元左
      右。
    (二)因丙○○○貸與甲○○之金額高達400萬元，為此丙○○○乃於94年7月間要求甲○○應提供系爭不動產予被告設
      定400萬元之第二順位抵押權作為擔保（第一順位抵押權
      為台中商業銀行）。94年12月間甲○○向丙○○○表示其
      願向他人或銀行借款來清償丙○○○之債務，要求丙○○○先行塗銷第二順位抵押權，為此丙○○○乃於94年12月
      27日塗銷第二順位之抵押權。然經過數月，甲○○仍無法
      清償積欠丙○○○之債務，丙○○○為擔保債權，乃要求
      甲○○應重新設定抵押權作為保障。為此雙方乃於95年4
      月29日簽訂抵押權設定契約書，並於同年5月16日完成抵
      押權設定登記，存續期間自95年4月29日至96年4月28日止
      。
    (三)93年5月間，甲○○已無力負擔其積欠台中商業銀行380萬
      元之抵押債務及30萬元信用貸款（原借50萬元，93年5月
      間之餘額僅剩30萬元）每月之貸款利息，為此甲○○乃向
      丙○○○表示其願將系爭不動產過戶予丙○○○，惟丙○○○須負擔甲○○積欠台中商業銀行之抵押債務及信用貸
      款。故甲○○乃將系爭不動產之所有權於95年5月30日移
      轉登記予丙○○○，特將丙○○○代甲○○清償其所積欠
      台中商業銀行抵押債務及信用貸款之情形詳述如下：
    1.抵押債務3,818,972元：
      (1)丙○○○於95年8月1日，自第一商業銀行豐原分行匯款
        100萬元至台中商業銀行北台中分行之備繳放款戶。
      (2)丙○○○另於95年8月10日自三信商業銀行市前分行匯
        款2,818,972元至台中商業銀行北台中分行之備繳放款
        戶。
      (3)因丙○○○已代甲○○清償抵押債務，故台中商業銀行
        乃將借據原本交由丙○○○取回。
    2.信用貸款30萬元：
      丙○○○於95年8月9日先行以現金清償甲○○30萬元之信
      用貸款，故台中商業銀行乃於同年8月10日一併連同信用
      貸款、抵押債務之借據原本交由丙○○○取回。
    3.綜上所陳，丙○○○代甲○○清償台中商業銀行之金額合
      計為4,118,972元（嗣更正應為4,138,865元，即另加計信
      用貸款30萬元之利息及遲延利息19,893元）。
    (四)對原告先位聲明之答辯（即原告主張通謀虛偽意思表示部
      分）：
    1.在系爭抵押權之存續期間內（自95年4月29日至96年4月28
      日止），丙○○○於95年8月間仍代甲○○向台中商業銀
      行清償第一順位抵押債務3,818,972元及信用借款30萬元
      ，合計4,118,972元，已如前述。
    2.另甲○○所以將系爭不動產移轉登記予丙○○○，乃為清
      償其於95年4月28日前積欠丙○○○之消費借貸債務400萬
      元及丙○○○為其代償之台中商業銀行債務4,118,972元
      ，以上合計8,118,972元（4,000,000+4,118,972=8,118,
      972）。
    (五)對原告備位聲明之答辯（即原告主張民法第244條第2項撤
      銷詐害債權部分）：
    1.按債權人依民法第244條第2項規定行使撤銷訴權，須以債
      務人於行為時，明知有損害於債權人之權利，受益人於受
      益時，亦知其情事者為要件。若債務已屆清償期，債務人
      就既存債務為清償者，固生減少積極財產之結果，但同時
      亦減少其消極財產，於債務人之資力並無影響，不得指為
      民法第244條第1項或第2項之詐害行為。惟在代物清償，
      如代償物之價值較債權額為高，有損害於債權人之權利時
      ，而受益人於受益時方知其情事者，仍有同法條第2項之
      適用（最高法院著有55年台上字第2839號判例意旨可資參
      照）。本件債務人丙瀕臨破產之際以其欠支票款債務，與
      甲成立不動產買賣，將土地移轉登記與甲之妻乙，以債務
      抵充買賣之價金，倘屬相當，一方固生減少積極之財產，
      同時亦減少其消極之財產，於資力並無影響，尚難謂有詐
      害之行為，研討結果採乙說，尚無不合，以上所述有司法
      院74年2月25日（74）廳民一字第118號函法律問題研討意
      見可資參照，經查：
      (1)丙○○○在系爭抵押權之存續期間內（自95年4月29日
        日至96年4月28日止），於95年8月仍代甲○○向台中商
        業銀行清償第一順位抵押債務3,818,972元及信用借款
        30萬元，合計4,118,972元。另台中商業銀行亦於95年9
        月22日塗銷就系爭不動產第一順位抵押權登記。
      (2)甲○○雖將系爭不動產之所有權移轉登記予丙○○○，
        然其積欠丙○○○之8,118,972元債務亦同時清償。換
        言之，丙○○○係花費8,118,972元之代價，方取得系
        爭不動產之所有權。
      (3)甲○○雖提供系爭不動產予丙○○○設定抵押權，及將
        系爭不動產移轉登記予丙○○○，惟同時甲○○原積欠
        台中商業銀行之4,118,972元債務及積欠丙○○○之債
        務8,118,972元，皆已獲得清償，參照最高法院55年台
        上字第2839號判例意旨所示，不得指為民法第244條第1
        項或第2項之詐害行為。
    (六)丙○○○於95年8月9日、10日代甲○○清償台中商業銀行
      信用貸款及抵押債務合計4,138,865元，發生日期雖在95
      年5月16日設定普通抵押權400萬元之後，仍為該普通抵押
      權效力所及，茲詳述理由如下：
    1.「抵押權之成立以債權之存在為前提，債權若不存在，抵
      押權亦不成立，抵押權全為債權之存在而成立，是為抵押
      權成立上（發生上）之從屬性。奧國民法第449條前段規
      定，質押權以有效之債權存在為要件，即屬抵押權發生上
      從屬性之一種明認。我國雖無相類之明文，然通說與實務
      上均認抵押權有此種特性。然如上所述，實務上與理論上
      均已從寬解釋，認為抵押權只須於實行抵押權，拍賣抵押
      務時，有被擔保之債權存在，即為已足，於抵押權成立時
      有無債權之存在，已非所問。最高法院47年台上字第535
      號判例謂：抵押權得以將來可發生之債權為擔保債權，應
      係本此意旨而發。易言之，抵押權成立從屬性係指抵押權
      實行時（即就標的物之交換價值將予以變賣，以優先清償
      其擔保債權時），抵押權須有擔保債權存在」等語，以上
      所述引用學者謝在全著民法物權論（中）第376、377、37
      8頁。
    2.95年5月16日普通抵押權成立之時有無債權之存在，已非
      所問，該抵押權只須於拍賣抵押物之時，有被擔保之債權
      存在即為已足。換言之，丙○○○代償之4,138,865元，
      雖在抵押權設定之後，仍為該抵押權效力所及。
    (七)按「債務人所為之有償行為，於行為時明知有損害於債權
      人之權利者。以受益人於受益時亦知其情事者為限，債權
      人得聲請法院撤銷之。但明知之事實對於債權人為有利，
      應由主張其事實存在之債權人負舉證責任，不能僅以推定
      之詞資為不利於債務人之判斷。」「民法第244條第2項規
      定之撤銷權成立要件。不但須債務人於行為時明知有損害
      於債權人之權利，且須受益人於受益時亦知其情事，而此
      項撤銷權要件之存在則應由債權人負舉證之責。」「民法
      第244條第2項規定之撤銷權成立要件，不但須債務人於行
      為時明知有損害於債權人之權利，且須受益人於受益時亦
      知其情事，而此項撤銷權要件之存在，則應由債權人負舉
      證責任。又債務人處分其現有財產而得有相當對價者，非
      必生資力減少之結果，不得概謂為詐害行為。再清償現存
      債務，雖其積極財產不免減少，但同時又減少其消極財產
      ，故亦無詐害行為之可言。」最高法院分別著有44年台上
      字第1032號、53年台上字第2350號及54年台上字第3128號
      裁判要旨可資參照。由此以觀，債權人欲行使民法第244
      條第2項之撤銷權，就「受益人於受益時亦知其情事」乙
      節，應負舉證責任。而原告迄今就丙○○○有關「受益人
      於受益時亦知其情事」乙節，並未盡舉證責任，為不爭之
      事實。再者，原告與甲○○間債權債務如何發生，丙○○○並未參與，又如何知悉甲○○積欠原告債務之過程及金
      額為何？況且，假設丙○○○知悉甲○○之債權人除第一
      順位之抵押權人台中商業銀行外，尚有原告，焉有可能在
      94年12月27日自行塗銷第二順位之抵押權。
    (八)丙○○○於95年8月以後，為甲○○代償第一順位抵押債
      務4,138,865元，衡諸社會常情，焉有丙○○○支付4,138
      ,865 元之動機係為詐害原告二百餘萬元之債權之理。
    (九)丙○○○所代清償者，乃第一順位抵押權人本即可優先受
      償之債權，若未代償第一順位抵押債務，系爭不動產根本
      無殘值可言。換言之，丙○○○之代償行為，使甲○○所
      負之優先權抵押債權消滅，被告丙○○○因此取得系爭不
      動產有之所有權（取得所有權之代價並非僅代償抵押債務
      乙項而已），對甲○○之資力並未有所減少。
    (十)並聲明：(1)原告之訴駁回；(2)訴訟費用由原告負擔。
  三被告甲○○未於言詞辯論期日到場，亦未提出書狀為任何聲
    明或陳述。
參、得心證之理由：
  一以下事實為原告及丙○○○所不爭執，並有相關訴訟資料在
    卷可證，足堪信為真實，本院即採為判決之基礎：
    (一)甲○○（即吳仁成）於94年7月5日以系爭不動產為丙○○○設定第二順位抵押權（登記日期：94年7月27日，權利
      範圍：全部，權利價值：400萬元，存續期間：94年7月5
      日至99年7月4日）。該抵押權設定，嗣於94年12月27日塗
      銷。（此有抵押權設定契約書及被證17之不動產異動索引
      在卷可證）
    (二)甲○○於95年3月6日以系爭不動產設定第二順位抵押權，
      及以佳宙公司股東王桂彰所提供之台中縣后里鄉○○段
      116地號土地設定第一順位抵押權，向原告借款250萬元，
      其中系爭不動產之抵押權設定於95年3月29日塗銷（此有
      被證17之不動產異動索引在卷可證）。而原告認為甲○○
      係施用詐術致使其塗銷上開抵押權，因此對甲○○提出詐
      欺告訴，案經臺灣臺中地方法院檢察署檢察官提起公訴（
      96年度偵續字第221號），經本院以甲○○犯詐欺得利罪
      ，判處其有期徒刑一年，減為有期徒刑六月，如易科罰金
      ，以銀元三百元即新臺幣九百元折算壹日（本院96年度易
      字第4865號）。甲○○不服該判決提起上訴，惟其上訴經
      駁回而全案確定（臺灣高等法院臺中分院97年度上易字第
      151號）。
    (三)甲○○於95年4月29日以系爭不動產為丙○○○設定第二
      順位抵押權（登記日期：95年5月16日，權利範圍：全部
      ，權利價值：400萬元，存續期間：95年4月29日至96年4
      月28日）。嗣於95年5月12日以買賣為原因移轉登記為丙○○○所有（登記日期為95年5月30日）。系爭不動產之
      第一順位抵押權（抵押權人台中商業銀行股份有限公司，
      權利價值：本金最高限額456萬元）則於95年9月22日因清
      償而塗銷（此有抵押權設定契約書及原證3之不動產異動
      索引在卷可證）。而原告認為甲○○及丙○○○前開抵押
      權設定及所有權移轉登記皆屬虛偽，因而對甲○○及丙○○○提出使公務員登載不實罪之告訴，案經臺灣臺中地方
      法院檢察署檢察官以甲○○及丙○○○間應確有金錢借貸
      關係存在，系爭不動產亦確因被告二人間之債權債務關係
      方辦理抵押權設定及所有權移轉登記，因而為不起訴之處
      分（97年度偵字第21246號）。
  二本件原告主張甲○○與丙○○○就系爭不動產於95年5月16
    日所為之抵押權設定登記及於95年5月30日所為之不動產買
    賣契約暨所有權移轉登記，均屬通謀虛偽意思表示而無效；
    又縱非通謀虛偽意思表示而無效，亦屬詐害原告之債權而應
    予撤銷。而被告則以前揭情詞置辯。準此，本件應審究之爭
    點為：(一)甲○○與丙○○○就系爭不動產於95年5月16日所
    為之抵押權設定登記及於95年5月30日所為之不動產買賣契
    約暨所有權移轉登記，是否屬通謀虛偽意思表示而無效？(二)
    若非通謀虛偽意思表示而無效，是否係詐害原告之債權而應
    予撤銷？
  三甲○○與丙○○○就系爭不動產於95年5月16日所為之抵押
    權設定登記及於95年5月30日所為之不動產買賣契約暨所有
    權移轉登記，是否屬通謀虛偽意思表示而無效？說明如下：
    (一)甲○○與丙○○○於臺灣臺中地方法院檢察署96年度偵續
      字第221號案件偵查時，對系爭抵押權所擔保之債權其借
      貸金額之多寡、曾經還款之次數、金額及利息如何計算等
      細節所為之陳述，固然多所不符，且互相矛盾（詳見原告
      所指陳被告二人之偵訊內容）。惟查：
    1.甲○○曾於94年7月5日以系爭不動產為丙○○○設定第二
      順位抵押權（登記日期：94年7月27日，權利範圍：全部
      ，權利價值：400萬元，存續期間：94年7月5日至99年7月
      4日），該抵押權設定，嗣於94年12月27日塗銷（不爭執
      事項(一)參照）。而原告與甲○○之借貸關係始於95年3月
      間，被告二人於94年7月5日設定前開抵押權當時，並無證
      據顯示甲○○除第一順位抵押權人台中商業銀行外，尚有
      其他普通債權人，故該抵押權應不致於是虛偽設定。而該
      抵押權之設定既然非屬虛偽，則得合理推論被告二人當時
      應有金錢借貸關係存在。
    2.又丙○○○主張其自92年6月23日起至95年3日止，以匯款
      及現金之方式貸與甲○○共630萬元，期間甲○○有為部
      分清償，故積欠丙○○○之本金債務僅400萬元左右，業
      據丙○○○提出豐原市信用合作社市前分社取款憑條及跨
      行通匯傳票各9紙為證（被證1～9參照）。而原告雖以丙○○○三信商業銀行市前分行帳號0000000000（即原豐原
      市信用合作社市前分社帳號0000000000000）帳戶內98年8
      月25日入款50萬元、93年8月16日入款40萬元、93年8月26
      日入款20萬元、93年12月27日入款30萬元、94年1月28日
      入款504,500元、94年3月30日入款708,050元、94年6月27
      日入款35,700元（以上合計2,648,250元）等係以佳宙公
      司之支票所存入（兆豐國際商業銀行豐原分行檢附之佳宙
      公司開戶資料及三信商業銀行市前分行丙○○○帳戶票據
      自動入帳明細參照），因此否認被告二人間有金錢借貸關
      係存在。然原告所述上情，僅能證明被告二人於該期間互
      有金錢往來，及甲○○積欠丙○○○之借款數額可能低於
      400萬元而已，尚無從據以認定丙○○○匯予甲○○之款
      項，皆為甲○○以佳宙公司之支票所存入。從而，甲○○
      於94年7月5日以系爭不動產為丙○○○設定第二順位抵押
      權當時，丙○○○對甲○○應有金錢借貸債權存在，誠無
      疑義。
    (二)甲○○於94年7月5日以系爭不動產為丙○○○設定第二順
      位抵押權當時，丙○○○對甲○○應有金錢借貸債權存在
      ，已如前述。而上開抵押權於94年12月27日塗銷，甲○○
      嗣後於95年5月16日再就系爭不動產為丙○○○設定400萬
      元之第二順位抵押權，顯然係為使丙○○○之債權回復至
      有抵押權擔保之狀態。準此，自難認為甲○○與丙○○○
      就系爭不動產於95年5月16日所為之抵押權設定登記，係
      屬通謀虛偽意思表示而無效。
    (三)丙○○○主張甲○○於95年5月30日將系爭不動產之所有
      權移轉登記予丙○○○後，丙○○○即代甲○○清償其積
      欠台中商業銀行抵押債務3,818,972元及信用貸款（含利
      息）319,893元，合計4,138,865元，台中商業銀行並以債
      務清償而同意塗銷第一順位抵押權，業據丙○○○提出第
      一商業銀行匯款申請書回條（被證14）、三信商業銀行匯
      款回條（被證15）、臺中商業銀行放款利息收據（被告22
      ）及抵押權塗銷同意書（被證26）為證，足見甲○○將系
      爭不動產所有權移轉登記予丙○○○時，二人間應已成立
      由丙○○○為甲○○承擔台中商業銀行全部債務之合意，
      誠屬明確。準此，自難認為甲○○與丙○○○就系爭不動
      產所為之買賣契約及於95年5月30日所為之所有權移轉登
      記，係屬通謀虛偽意思表示而無效。
  四若非通謀虛偽意思表示而無效，是否係詐害原告之債權而應
    予撤銷？說明如下：
    (一)甲○○與丙○○○就系爭不動產於95年5月16日所為之抵
      押權設定登記，雖非屬通謀虛偽意思表示而無效。惟按「
      債務人以其所之不動產設定抵押權，同時向他人借貸款項
      ，其設定抵押權之行為，固屬有償行為，若先有債權之存
      在而於事後為之設定抵押權者，如無對價關係，即屬無償
      行為。倘有害及債權，則債權人自得依民法第244條第1項
      之規定以撤銷之。」最高法院51年台上字第3528號判例可
      資參照。茲查：甲○○於94年7月5日以系爭不動產為丙○○○設定第二順位抵押權當時，丙○○○對甲○○有金錢
      借貸債權存在，而前開抵押權於94年12月27日塗銷，甲○○嗣後於95年5月16日再就系爭不動產為丙○○○設定400
      萬元之第二順位抵押權，顯然係為使丙○○○之債權回復
      至有抵押權擔保之狀態，已如前述。丙○○○對甲○○既
      然是先有債權存在，於事後再為該債權設定抵押權作為擔
      保，且丙○○○於設定系爭抵押權時，未再付出任何對價
      ，故該抵押權設定屬無償行為。而因甲○○除系爭不動產
      外，已無其他財產可供受償，此為兩造所不爭執。甲○○
      將該唯一可供全體債權人受償之系爭不動產，設定具優先
      清償效力之抵押權予丙○○○，勢將使原告債權受償之可
      能性喪失或減損，此顯然有害及原告之債權，原告自得依
      民法第244條第1項規定訴請法院撤撤之；並得依民法第24
      4條第4項本文規定，請求丙○○○塗銷系爭抵押權設定登
      記，資以回復原狀。
    (二)甲○○與丙○○○就系爭不動產所為之買賣契約及於95年
      5月30日所為之所有權移轉登記，非屬通謀虛偽意思表示
      而無效。又按「債務人出賣其財產非必生減少資力之結果
      ，茍出賣之財產已獲得相當之對價，用以清償具有優先受
      償權之債務，則一方面減少其財產，一方面減少其債務，
      其對於普通債權人，即難謂為詐害行為。」最高法院51年
      台上字第302號判例可資參照。本件甲○○將系爭不動產
      所有權移轉登記予丙○○○時，二人間應已成立由丙○○○為甲○○承擔台中商業銀行全部債務之合意，且丙○○○事後亦已清償完畢，台中商業銀行並塗銷其第一順位抵
      押權，已如前述。揆諸前揭判例意旨，甲○○出賣系爭不
      動產既一方面減少其財產，一方面亦減少其債務，則對原
      告是否成立詐害行為，即非無疑。退步言之，丙○○○為
      甲○○代償之4,138,865元，縱使尚不足系爭不動產之市
      值，然其間之差額，亦係用以抵償甲○○先前欠負丙○○○之債務。而此部分，如認為是甲○○所為之有償行為（
      即減少其對丙○○○非具有優先受償權之債務），亦應以
      受益人丙○○○亦知其情事為必要（民法第244條第2項參
      照）。而原告並未舉證證明丙○○○知悉原告對甲○○有
      250萬元之債權，自難認為丙○○○於受益當時知悉甲○○之買賣及所有權移轉登記行為有害及原告之債權。從而
      原告以甲○○與丙○○○就系爭不動產所為之買賣契約及
      於95年5月30日所為之所有權移轉登記有害及原告之債權
      ，請求法院予以撤銷，並請求塗銷該所有權移轉登記，於
      法未合，尚難採認。
  五綜上所述，甲○○與丙○○○就系爭不動產於95年5月16日
    所為之抵押權設定登記行為，係屬無償行為，且有害及原告
    之債權，故原告依民法第244條第1項、第4項本文規定，請
    求將系爭抵押權設定登記行為撤銷，及丙○○○應將前開抵
    押權設定登記予以塗銷，為有理由，應予准許。原告其餘之
    先位請求及備位請求，則均無理由，應予駁回。
  六本件事證已臻明確，兩造其餘攻擊防禦方法，核與判決結果
    不生影響，爰不逐一論述。
  七本件訴訟費用，應由兩造依勝敗之比例分擔。
肆、一造辯論及訴訟費用負擔之依據：民事訴訟法第385條第1項
    前段、第79條、第85條第2項。
中    華    民    國    98    年    2     月    27    日
                  民事第三庭    法  官  游文科
正本係照原本作成。
如對本判決上訴，須於判決送達後20日內向本院提出上訴狀。
中    華    民    國    98    年    2     月    27    日
                                書記官


司法院資訊處製作；財團法人民間司法改革基金會備份。
